臺灣高等法院刑事判決
109年度上易字第621號
上  訴  人  臺灣新北地方檢察署檢察官
上  訴  人  
即  被  告  謝柏年




選任辯護人  連世昌律師
被      告  張雅欣


上列上訴人因被告等竊佔等案件，不服臺灣新北地方法院108年
度易字第599號，中華民國109年1月21日第一審判決（起訴案號
：臺灣新北地方檢察署106年度偵續字第497號、107年度偵續字
第270號），提起上訴，本院判決如下：
    主  文
原判決撤銷。
謝柏年共同犯竊佔罪，處有期徒刑肆月，如易科罰金，以新臺幣
壹仟元折算壹日。
張雅欣共同犯竊佔罪，處有期徒刑參月，如易科罰金，以新臺幣
壹仟元折算壹日。
    事  實
一、謝柏年、張雅欣係夫妻，謝柏年、張雅欣前向許銘淵購買新
    北市○○區○○路000巷00號5樓房地（下稱系爭建物，該棟公寓
    為雙拼公寓，右側門牌為16號、左側門牌為18號，共6戶）
    ，於民國105年3月17日登記在張雅欣名下，並由謝柏年負責
    裝潢、整修事宜，謝柏年與張雅欣均知悉該棟公寓之頂樓平
    臺為共有部分，張雅欣對頂樓平臺僅有6分之1所有權，該棟
    公寓16號與18號頂樓平臺彼此無法相通，該棟公寓住戶要前
    往16號這一側之頂樓平臺（即頂樓平臺右側，位處16號5樓
    建物之正上方，下稱右側頂樓平臺），僅能自16號5樓這側
    頂樓樓梯口之門前往。謝柏年與張雅欣因認右側頂樓平臺為
    其等所有，不欲讓該棟公寓其他住戶使用，竟共同意圖為自
    己不法之利益，基於竊佔之犯意聯絡，未經其他區分所有權
    人之同意，於105年10月13日前後數日，推由謝柏年找不知
    情之裝潢業者方智明在通往右側頂樓平臺樓梯口所新更換之
    白色鐵門上，加裝防盜感應器之陽極鎖，並通電上鎖，然未
    提供感應磁扣或該門鑰匙給該棟公寓其他住戶，以此方式排
    除其他區分所有權人進出使用右側頂樓平臺之權利，而共同
    竊佔右側頂樓平臺（不包括前屋主許銘淵在頂樓加蓋之違建
    房屋）至106年2月10日為止。嗣因該棟公寓16號3樓之區分
    所有權人林進德報警及多次陳情、檢舉，謝柏年、張雅欣始
    未再將新設鐵門之陽極鎖通電上鎖。
二、案經林進德訴請臺灣新北地方檢察署檢察官偵查起訴。
    理  由
壹、程序部分：
一、被告謝柏年之辯護人主張：被告謝柏年竊佔部分前經檢察官
    於106年9月18日，以106年度偵字第21560號為不起訴處分，
    復經臺灣高等檢察署檢察長以106年度上聲議字第8328號駁
    回再議確定，原審作為認定有罪事實之證據即105年10月19
    日、106年2月10日之現場照片及蒐證錄影，均係檢察官為不
    起訴處分前所發現，非新證據，不得再起訴，故本案檢察官
    起訴不合法等語。惟查：
  ㈠按刑事訴訟法第260條第1款之規定，不起訴處分已確定者，
    非發見新事實或新證據，不得對於同一案件，再行起訴。所
    謂發見新事實或新證據，係指於不起訴處分前，未經發見，
    至其後始行發見者而言（最高法院69年台上字第1139號判決
    意旨參照）。
　㈡本案告訴人林進德以被告張雅欣、謝柏年於105年6月、10月
    間之某日，以裝設鐵門、保全設備方式，將頂樓逃生通道上
    鎖，涉嫌竊佔罪及阻塞逃生通道之公共危險罪嫌提出告訴，
    固經檢察官於106年9月18日，以106年度偵字第21560號為不
    起訴處分，其中竊佔罪部分，經臺灣高等檢察署檢察長於10
    6年10月25日，以106年度上聲議字第8328號駁回再議確定，
    此有上開不起訴處分書及再議駁回處分書各1份在卷可參。
    然檢察官在原告訴意旨有關「阻塞逃生通道部分」，經臺灣
    高等檢察署發回續行偵查後，於107年10月4日勘驗告訴人所
    提光碟，依勘驗筆錄（即起訴書證據清單及待證事項編號9
    之證據）及告訴人於106年12月26日所提出之16號與18號頂
    樓空照圖（見偵續字第497號卷㈠第160-162頁，即起訴書證
    據清單及待證事項編號10之證據），認定被告2人涉嫌竊佔
    罪嫌，而提起公訴，此2項證據均係於不起訴處分前，未經
    發見，至其後始行發見之「新證據」，依刑事訴訟法第260
    條第1款之規定，檢察官就竊佔部分自得再行起訴。是辯護
    人主張此部分起訴程序違法云云，要屬無據。
二、證據能力部分：
  ㈠按被告以外之人於審判外之言詞或書面陳述，除法律有規定
    者外，不得作為證據，刑事訴訟法第159條第1項定有明文。
    又被告以外之人於審判外之陳述，雖不符同法第159條之1至
    第159條之4之規定，而經當事人於審判程序同意作為證據，
    法院審酌該言詞陳述或書面陳述作成時之情況，認為適當者
    ，亦得為證據；當事人、代理人或辯護人於法院調查證據時
    ，知有同法第1項不得為證據之情形，而未於言詞辯論終結
    前聲明異議者，視為有前項之同意，為同法第159條之5所明
    定。對於本件判決所引之被告以外之人於審判外陳述之供述
    證據，當事人及辯護人均未爭執證據能力，且迄於本院言詞
    辯論終結時，復未聲明異議，經本院認上開證據均無違法取
    得或有證明力明顯偏低之瑕疵，以之作為證據應屬適當，依
    刑事訴訟法第159條之5之規定，認有證據能力。
  ㈡本判決下列認定事實所引用之非供述證據，並無證據證明係
    公務員違背法定程序取得之證據，且與本件待證事實具有自
    然之關聯性，當事人及辯護人對此部分之證據能力亦均不爭
    執，故均認有證據能力。
貳、實體部分
一、認定犯罪事實所憑之證據及理由    
    訊據被告謝柏年、張雅欣固坦承被告謝柏年有委託裝潢業者
    方智明在通往右側頂樓平臺樓梯口換裝白色鐵門，並加裝防
    盜感應器之陽極鎖等事實，然均矢口否認有何竊佔犯行，被
    告謝柏年辯稱：當時更換新門及裝陽極鎖時，我沒跟廠商驗
    收，也還未搬進去住，即一直遭檢舉，磁扣係來不及給其他
    住戶，告訴人也未向我索取，目前陽極鎖未通電、未上鎖，
    並無竊佔之犯行等語，被告謝柏年之辯護人則以：105年10
    月至106年2月間，系爭建物及頂樓尚在施工裝潢期間，被告
    謝柏年及家人均未遷入居住，根本無通電上鎖，進而排除他
    人使用之必要及動機，不排除係工人施工通電，不慎上鎖之
    合理懷疑；況工人因施工通電，致陽極鎖因通電而上鎖時，
    其他住戶只需要通知施工工人，隨時可以進出，就算造成其
    他住戶短暫出入不便，但非全然排除他人使用，不符合竊佔
    罪之要件；又竊佔罪以意圖為自己不法之利益為主觀要件，
    倘被告為防盜而排除其他共有人使用，何有不法利益意圖可
    言；再者，系爭頂樓平臺於79年間由原屋主許銘淵加蓋使用
    ，其他住戶及告訴人當無不知之理，歷時近30年均相安無事
    ，住戶及告訴人間應有默許同意系爭頂樓平臺由前屋主使用
    之分管協議，被告2人係受讓於前屋主，非另有1竊佔行為，
    難謂竊佔；被告張雅欣則辯稱：我是起訴後始知道這些事情
    ，之前不是很了解，況告訴人之前曾告知前屋主不讓他至頂
    樓裝加壓馬達，若他有鑰匙可以自由進出屋頂，為何要忍受
    多年用水之苦，可見他不能進去屋頂，我並無竊佔犯行云云
    。經查：
  ㈠被告2人向許銘淵購買系爭建物，並於105年3月17日過戶登記
    予被告張雅欣，系爭建物所在為5層樓之公寓建築，該公寓
    頂樓平臺為公寓住戶所共有，兩側住戶共6戶，對公寓頂樓
    平臺之所有權範圍各為6分之1，被告張雅欣亦然；又該公寓
    頂樓平臺兩側樓梯口各有1個門可通往兩側頂樓平臺，但兩
    側不能相通，該棟公寓住戶要前往公寓16號這側之頂樓平臺
    （即右側頂樓平臺），僅能從16號這側頂樓樓梯口之門前往
    ；被告2人購買系爭房屋後，由被告謝柏年委託裝潢業者方
    智明更換通往右側頂樓平臺之外門（指靠近頂樓平臺之門，
    靠近樓梯口之內門並未更換，僅將外門更換為白色鐵門），
    並在白色鐵門口安裝陽極鎖等情，為被告2人於原審所不爭
    執（見原審卷第133頁），核與證人即告訴人林進德、證人
    方智明於偵查及原審所證述之情節相符（見偵續字第497號
    卷㈡第149頁、原審卷第168-181、185頁），並有建物所有權
    狀、系爭公寓16號與18號頂樓空照圖、新北市中和地政事務
    所108年11月14日新北中地資字第0000000000號函暨建物登
    記公務用謄本及新北市政府違章建築拆除大隊108年11月8日
    新北拆拆一字第0000000000號函暨現場照片（見偵字第2890
    4號卷第21頁、偵續字第497號卷㈠第160-162頁、原審卷第第
    73-92、65-68頁）。
　㈡證人即告訴人林進德雖於偵查中證稱：被告2人係於105年6月
    至10月間，將新更換白色鐵門上鎖，並裝設防盜設備（即陽
    極鎖），在105年6月以前的舊鐵門雖有上鎖，但其有鑰匙，
    但新鐵門有上鎖，並加防盜，其無鑰匙，沒法自由進出；嗣
    後於偵查及原審證稱：105年6月5日發現頂樓樓梯口安裝新
    鐵門，當時新鐵門有上鎖，於105年10月19日發現新鐵門安
    裝防盜器，於106年2月10日與兒子林品樺至頂樓查看，均發
    現門無法打開等語（見偵續字497號卷㈠第187頁、卷㈡第147-
    149頁、原審卷第168頁）。證人林品樺於偵查中亦證稱：其
    於106年2月10日有與父親林進德至住處頂樓，發現有裝新鐵
    門及陽極鎖，林進德有試著推門，但推不開，之後來去看2
    、3次，門也是上鎖，目前不清楚該門有無繼續上鎖，因為
    其後來就沒上去了等語（見偵續字497號卷㈡第222、223頁）
    。證人即裝潢業者方智明於原審復證稱：被告謝柏年請我裝
    陽極鎖，我是於105年10月13日出具報價單的前後幾天請廠
    商來安裝，施工完畢當天就可以用了，105年10月時開始施
    做頂樓工程，因為有通電，所以陽極鎖有上鎖，全部工程是
    施做到106年2月底等語（見原審卷第185-187頁）。又觀之
    卷附告訴人所提新白色鐵門照片（見偵續字497號卷㈠第397
    頁），顯示拍攝日期為2015.10.01；而其所提陽極鎖有通電
    之照片（見上開卷第399頁），則顯示拍攝日期為2016.10.1
    9。再依卷附萬龍科技實業有限公司報價單、收據及產品說
    明書（見上開卷第173-179頁），記載品名為門禁系統(含門
    禁卡機、斷電開陽極鎖等）、工程地點為新北市○○區○○路00
    0巷00號7樓，日期均為105年10月13日。另經檢察官、原審
    勘驗告訴人所提出之光碟片，其中名稱00000000000000之檔
    案（即告訴人於105年6月18日所錄之檔案），為拍攝頂樓周
    遭之畫面，並無開啟鐵門、確認有無上鎖之動作；名稱0000
    0000000000之檔案，則為告訴人表示當天為106年2月10日，
    其要抄水表，並多次試圖開啟白色鐵門，均無法開啟，而一
    旁陽極鎖紅燈亮起等情，此有檢察官勘驗筆錄、原審108年1
    0月15日勘驗筆錄及畫面截圖各1份在卷可佐（見偵續字497
    號卷㈡第251、253頁、原審卷第42、43、47、48頁）。是告
    訴人雖證稱：新設鐵門係105年6月間安裝並上鎖，然就此並
    無其他證據可佐，尚難遽信。但由其他證據，可知新設鐵門
    之陽極鎖係於105年10月13日前後數日安裝，並因通電而上
    鎖，於106年2月10日新設鐵門仍上鎖無法開啟等事實。是告
    訴人所證述因新設鐵門安裝陽極鎖致其至106年2月10日，均
    無法自由進出等情，應堪採信。起訴書認竊佔時間係自105
    年3月23日起，容有錯誤，應予更正。
　㈢被告2人雖否認有竊佔犯行，辯護人並辯稱：斯時為施工期間
    ，被告謝柏年及家人均未遷入居住，根本無通電上鎖，不排
    除係工人施工通電而不慎上鎖云云。證人方智明並於原審證
    稱：陽極鎖裝好後，我們施作時會注意安全，下班時總開關
    都是關閉，上班才會通電，沒人叫我們要鎖門等語（見原審
    卷第185、186頁）。然被告謝柏年於偵查中自承：我有裝新
    白色鐵門及加防盜，因當時在施工，現場有很多新買零件，
    堆放在頂樓，為防盜而上鎖，裝陽極鎖後，沒給告訴人鑰匙
    ，因在既有規則裡面，告訴人不能上頂樓，前屋主有跟我說
    ，頂樓水表由承租客去抄表，告訴人連進去都不能進去；我
    於105年10月13日安裝新鐵門，晚上工人離開，就會上鎖等
    語（見偵續字第497號卷㈠第187-188、370頁）；並於原審供
    稱：業者安裝陽極鎖完畢的當天，我就拿到磁扣，廠商有說
    通電就會上鎖，陽極鎖裝好時電是打開的，施工期間，我的
    認知是工人離開時，鎖應該會鎖上（見原審卷第216、219頁
    ），是證人方智明上開證詞顯與被告謝柏年所述不同，更與
    告訴人於105年10月19日、106年2月10日發現新設鐵門均無
    法開啟不符，足證方智明上開證詞，並非事實，不足採信。
    是被告2人斯時雖未搬入系爭建物內，然被告謝柏年係委託
    方智明雇請廠商安裝陽極鎖並通電上鎖，且於施工期間，仍
    利用不知情之工人於離去時將門鎖上，則其所為，顯已排除
    其他住戶可自由進入使用頂樓平臺，故被告謝柏年及辯護人
    上開所辯，自無可採。　　　
  ㈣按共有物之管理，除契約另有約定外，應以共有人過半數及
    其應有部分合計過半數之同意行之，但其應有部分合計逾3 
    分之2者，其人數不予計算，民法第820條第1項定有明文。
    被告張雅欣登記為系爭建物之所有權人，對共有部分之公寓
    頂樓平臺權利為6分之1，此有建物登記公務用謄本1份在卷
    可佐（見原審卷第89頁）。又針對公寓頂樓平臺之使用方式
    ，該16、18號共計6戶集合住宅之「全體區分所有權人」之
    前並未簽訂分管契約，被告謝柏年係於105年6月20日始與同
    棟公寓16號1、2樓屋主溫苙妤簽訂共有物分管契約書，業據
    證人溫苙妤於偵查證述在卷，並有共有物分管契約書1張附
    卷可參（見偵續字第497號卷㈡第225頁、偵續字第497號卷㈠
    第180頁）；證人即系爭建物原屋主許銘淵於偵查中亦證稱
    ：伊有將系爭房屋出售予被告謝柏年，頂樓陽台有裝鐵門，
    但有給樓下住戶鑰匙，我沒有跟被告謝柏年說頂樓部分5樓
    屋主有專有權，只說頂樓陽台可以使用，但樓下住戶要使用
    ，也要開門讓樓下住戶用，伊沒有跟全體住戶討論頂樓專用
    部分，也沒書面約定等語（見偵續字第497號卷㈡第237、239
    頁），核與告訴人於原審證稱：其98年購買系爭公寓3、4樓
    時，並無任何協議等語相符。
　㈤被告謝柏年之辯護人雖辯稱原屋主與其他住戶間應有默許同
    意右側頂樓平臺由前屋主使用之分管協議，被告2人係受讓
    於前屋主，非另有1竊佔行為，難謂竊佔云云；被告張雅欣
    亦辯稱：告訴人曾稱前屋主不讓他至頂樓裝加壓馬達，可見
    告訴人不能進去頂樓云云。然告訴人於偵查證稱：前屋主有
    給其舊鐵門鑰匙，其可以自由進出頂樓平臺等語（見偵續字
    497號卷㈠第187頁）；並於原審證稱：舊鐵門鑰匙是其買房
    子的前手給其的，買房子後亦無協議頂樓給5樓專用，頂樓
    是大家共有，我有告知許銘淵頂樓是共有的，不能出租他人
    等語（見原審卷第168、170-172頁）；核與證人許銘淵上開
    於偵查中之證述相符，是告訴人在新鐵門之陽極鎖通電前，
    顯可自由出入使用右側頂樓平臺無疑。而被告謝柏年係更換
    新白色鐵門，並加裝陽極鎖，使該鐵門因陽極鎖通電而上鎖
    ，復未交付該鐵門鑰匙或磁扣予告訴人或系爭公寓之其他住
    戶，致告訴人及其他住戶無法自由出入右側頂樓平臺，此乃
    新竊佔之行為甚明。故辯護人及被告張雅欣上開所辯，要無
    可採。
　㈥被告張雅欣就該公寓頂樓平臺之權利（即應有部分）既然僅
    有6分之1，迄今亦僅於105年6月20日與同棟公寓16號1、2樓
    屋主溫苙妤（應有部分亦為6分之1）簽訂共有物分管契約書
    ，是兩人應有部分合計為6分之2，尚未達民法第820條第1項
    所規定之共有人過半數及其應有部分合計過半數之同意，則
    被告2人對於公寓頂樓平臺使用範圍，自僅限於被告張雅欣
    之應有部分6分之1，而不得排除其他共有人之使用。
  ㈦至卷附被告謝柏年所提出之房屋仲介出具之不動產標的現況
    說明書（下稱屋況說明書），其上雖勾選系爭建物為「頂樓
    平臺為自己單獨使用」之選項，但亦勾選「無其他分管協議
    」（見偵續字第497號卷㈡第211 頁），可見原屋主許銘淵縱
    使曾向房屋仲介人員表示右側頂樓平臺由其單獨使用，但亦
    清楚表明就此並無分管協議，是自難以此作為被告2人有合
    法獨占使用右側頂樓平臺之權源，況證人許銘淵於偵查中亦
    明確證稱：我沒有跟被告謝柏年說頂樓有專用權，我是跟他
    說可以使用頂樓陽台，但樓下住戶要使用，也要開門給樓下
    住戶使用等語（見偵續字第497號卷㈡第237、239、248頁）
    。
　㈧另酌以被告謝柏年於偵查中坦承：系爭建物於105年初交屋後
    ，我剛搬來，告訴人就來跟我吵說右側頂樓平臺不是我專用
    的，所以無法達成協議（見偵續字第497號卷㈡第189、193、
    195頁）。且告訴人於105年5月27日已委請律師，寄存證信
    函與被告2人，告知頂樓為所有住戶共有，不得占用，否則
    將請求其等給付相當於租金之不當得利等情，亦有存證信函
    在卷可參（見他字第5608號卷第25-41頁），足見被告2人顯
    然已知悉其等所購買之系爭建物除無分管協議外，告訴人亦
    清楚告知其等不可獨占使用頂樓平臺，被告謝柏年卻仍請廠
    商於新設鐵門上安裝陽極鎖並通電上鎖，益證其有竊佔之犯
    意及行為甚明。
　㈨再者，被告謝柏年雖稱：新設鐵門及安裝陽極鎖是其找廠商
    來施作，與被告張雅欣無關（見偵續字第497號卷㈡第187頁
    ）；被告張雅欣於偵查中亦稱：施工係由被告謝柏年處理，
    不清楚陽極鎖上鎖情形，亦未參與云云。然被告2人係夫妻
    關係，系爭建物復由被告2人購買後，登記在被告張雅欣名
    下，衡情，被告2人就系爭建物如何裝潢、改建應有所討論
    。且證人方智明於偵查中亦證稱：被告張雅欣偶而有來看施
    工進度，被告2人是一起出現的等語（見偵續字第497號卷㈡
    第129頁），顯見被告張雅欣有去了解工程施工狀況，並非
    全然無知。況被告張雅欣於原審復供稱：我知道我們要換1
    個門，因為去看房子時的時候，通往頂樓的內門已經生鏽不
    堪使用，是我們夫妻決定要更換內門，想說安全一點，就在
    鐵門裝陽極鎖等語（見原審卷第41頁）。復參以被告張雅欣
    於偵查中供述：前屋主說頂樓加蓋是屬於5樓專屬專用，不
    動產現況說明書也註明頂樓平臺是自己單獨使用，當時我們
    買屋是要自住，屋主也跟我們說頂樓使用狀況，我們也有跟
    對面鄰居求證，鄰居也說整個頂樓是由5樓專用，對門也有
    加設鐵門並上鎖等語（見偵續字第497號卷㈡第268頁），足
    見被告張雅欣係認為頂樓平臺為其等專用，並與被告謝柏年
    討論後，決定為求安全更換新設鐵門及裝設陽極鎖，其目的
    顯係供其等專用右側頂樓陽台，以排除其他住戶進出使用右
    側頂樓平臺無疑。則被告張雅欣縱使因委由被告謝柏年找廠
    商處理施工事宜，而不知施工細節、何時安裝陽極鎖，然此
    係被告2人基於竊佔之犯意聯絡後所為之分工，其仍應與被
    告謝柏年共負竊佔罪責甚明。是其所辯，無竊佔犯行云云，
    亦無可採。
  ㈩綜上所述，被告2人所辯，顯係卸責之詞，不足採信。本件事
    證明確，被告2人犯行已堪認定，應依法論科。
二、論罪科刑
  ㈠新舊法比較：
　　被告2人行為後，刑法第320條第2項竊佔罪之規定，業經修
    正，並於108年5月31日生效施行，修正後除罰金刑由銀元5
    百元以下，提高為新臺幣50萬元以下，其他條文內容則未變
    更，經比較修正前後之規定，修正後之規定並未較有利被告
    2人，依刑法第2條第1項前段規定，應適用修正前刑法第320
     條第2項之規定。
　㈡核被告2人所為，係犯修正前刑法第320條第2項之竊佔罪。被
    告2人間，有犯意聯絡與行為分擔，為共同正犯。被告2人利
    用不知情之裝潢業者安裝陽極鎖，並通電上鎖，為間接正犯
    。
  ㈢又竊佔罪為即成犯，於竊佔行為完成時，犯罪即成立，以後
    之繼續竊佔乃狀態之繼續，而非行為之繼續。被告2人於105
     年10月13日前後數日，利用不知情之裝潢業者在通往右側
    頂樓平臺樓梯口之新設白色鐵門加裝陽極鎖並通電上鎖，以
    排除其他共有人對右側頂樓平臺之使用，其犯罪即已完成。
    其等自上開時間起至告訴人106年2月10日仍無法打開新設鐵
    門止，持續竊佔右側頂樓平臺，僅構成一竊佔罪。
  ㈣爰以行為人之責任為基礎，審酌被告2人買受系爭建物後，欲
    自行居住及專用右側頂樓平臺之犯罪動機、手段、所生之危
    害、竊佔行為持續之期間、被告2人之素行、智識程度、2人
    分工狀況、被告謝柏年係負責聯繫廠商之人，及告訴人於原
    審陳稱：新設鐵門目前已未再上鎖，住戶可自由通行（見原
    審卷第177頁），兼衡被告謝柏年曾罹患癌症，現仍追蹤中
    之身體狀況、被告2人否認犯行之態度、家庭經濟及生活狀
    況等一切情狀，各量處如主文第二、三項所示之刑，並均諭
    知易科罰金之折算標準。
三、不另為無罪諭知：
  ㈠公訴意旨另認被告2人上開增設鐵門及裝設陽極鎖之行為，同
    時阻塞逃生通道，致生危險於同棟公寓住戶之生命安全，被
    告2人另涉犯刑法第189條之2第1項後段阻塞集合住宅逃生通
    道，致生危險於他人生命罪嫌等語。
　㈡檢察官上訴主張：刑法第189條之2第1項後段所規定之「逃生
    通道」，於文義上即指供集合住宅住戶，於天災事變時逃生
    所用之通道而言，應就集合住宅各空間之實質用途認定，而
    非限制於建築法規所核定之用途或使用執照之記載，本案頂
    樓樓梯口乃通往頂樓平臺之通道，而集合住宅頂樓平臺，於
    發生火災、海嘨等天災人禍或事變之際，就可供住戶逃生至
    該處等待救援，亦可供救難人員進入災難現場救災，故頂樓
    樓梯口之通道保持暢通無阻，避免逃生通道遭阻斷擁塞而失
    其功能，可保護人身安全，從而該處亦應認為係逃生通道，
    原審認非逃生通道，尚有未洽云云。
  ㈢查系爭公寓頂樓依消防相關法令並無「消防避難空間」或「
    逃生空間」之相關規定；又按3層以上，5樓以下之防火構造
    之集合住宅建築物，免受建築技術規則第96條第1項第1款限
    制，建築技術規則第96之1條定有明文；查系爭公寓為地上5
    層建築物，用途為住宅，免受建築技術規則第96條第1項第1
    款應設安全梯之直通電梯限制，另經調閱該建築物屋頂層平
    面圖，屋頂係屬一般屋頂平臺，非屬頂樓避難平臺，通往屋
    頂平臺之門扇亦非屬安全門等情，有新北市政府工務局107
    年11月29日新北拆拆一字第0000000000號函、106年3月16日
    新北工寓字第0000000000號函及108年10月29日新北工寓字
    第0000000000號函各1份在卷可參（見偵續字第497號卷㈡第3
    07、308頁，原審卷第53、57、58頁）。是依前揭規定及函
    文，系爭公寓頂樓平臺顯非依法應設置之避難空間、逃生空
    間，亦非頂樓避難平臺，則通往右側頂樓平臺之樓梯口門扇
    ，即難認定屬於刑法所規定之逃生通道。  
  ㈣綜上所述，檢察官徒以被告2人新設鐵門可通往右側頂樓平臺
    ，即認屬刑法第189條之2第1項後段之逃生通道，要屬無據
    ，則被告2人將新設鐵門上鎖，不讓其他住戶進出頂樓平臺
    之行為，自不構成刑法第189條之2第1項後段阻塞集合住宅
    逃生通道，致生危險於他人生命罪，本應為無罪之諭知，惟
    因檢察官認此部分與上開有罪部分，有想像競合犯之裁判一
    罪關係，爰不另為無罪之諭知。
四、撤銷改判之理由
    原審以被告謝柏年涉犯修正前刑法第320條第2項竊佔罪，事
    證明確，予以論罪科刑，並就被告張雅欣諭知無罪，固非無
    見。惟查：
　㈠被告張雅欣與被告謝柏年就竊佔犯行，有犯意聯絡與行為分
    擔，為共同正犯，業經本院說明如前，原審未詳予斟酌卷內
    事證，而諭知被告張雅欣無罪，容有未洽。檢察官就此提起
    上訴，指摘原判決不當，為有理由，自應由本院將原判決關
    於諭知被告張雅欣無罪部分撤銷，改判決如主文第三項所示
    。另原審未諭知被告謝柏年與被告張雅欣為共犯，亦有未洽
    ，爰撤銷改判如主文第二項所示。　　　
　㈡被告謝柏年上訴否認犯行，惟其所辯不可採，已如前述，是
    其上訴並無理由，惟原審既有上開未洽之處，仍應撤銷改判
    之。
　㈢檢察官另上訴主張原審就被告謝柏年部分量刑過輕，且就被
    告2人涉犯刑法第189條之2第1項後段阻塞集合住宅逃生通道
    ，致生危險於他人生命罪嫌部分，不另為無罪諭知，均有未
    當云云。然原審係審酌被告謝柏年素行、犯罪之動機、犯後
    態度、未與告訴人和解、現新設鐵門已未上鎖、被告謝柏年
    曾罹患癌症、生活及經濟狀況等一切情狀，量處有期徒刑4
    月，並諭知易科罰金之折算標準。核原審已於判決理由內說
    明其量刑審酌事由，復已以行為人之責任為基礎，斟酌刑法
    第57條所列一切情狀，其量定之刑罰，已兼顧相關有利與不
    利之科刑資料為綜合考量，既未逾越法定刑度，亦未濫用自
    由裁量之權限，且無違背公平正義、責罰相當等原則，屬裁
    量權之適法行使，難認有何不當，檢察官上訴主張原審就被
    告謝柏年部分量刑過輕，並無理由。另被告2人所為並不構
    成刑法第189條之2第1項後段阻塞集合住宅逃生通道，致生
    危險於他人生命罪，亦說明如前，是檢察官就此上訴，亦無
    理由。惟原審就被告謝柏年部分既有上開未洽之處，仍應撤
    銷改判之。　　　
據上論斷，應依刑事訴訟法第369條第1項前段、第364條、第299
條第1項前段，判決如主文。
本案經檢察官王江濱提起公訴，檢察官黃明絹提起上訴，檢察官
蕭方舟到庭執行職務。
中　　華　　民　　國　　109 　年　　7 　　月　　28　　日
                  刑事第十七庭  審判長法　官 鄭水銓
                                      法　官 黃雅芬
                                      法　官 李世華
以上正本證明與原本無異。
檢察官及被告謝柏年不得上訴。
張雅欣如不服本判決應於收受送達後20日內向本院提出上訴書狀
，其未敘述上訴之理由者並得於提起上訴後20日內向本院補提理
由書（均須按他造當事人之人數附繕本）「切勿逕送上級法院」
。
                                      書記官 莊佳鈴
中　　華　　民　　國　　109 　年　　7 　　月　　28　　日
附錄：本案論罪科刑法條全文
修正前中華民國刑法第320條
意圖為自己或第三人不法之所有，而竊取他人之動產者，為竊盜
罪，處5 年以下有期徒刑、拘役或5 百元以下罰金。
意圖為自己或第三人不法之利益，而竊佔他人之不動產者，依前
項之規定處斷。
前二項之未遂犯罰之